臺灣彰化地方法院民事判決　九十二年度訴字第九一○號
　　原　　　告　庚○○
　　訴訟代理人　黃精良律師
　　被　　　告　乙○○
　　訴訟代理人　戊○○
　　被　　　告　己○○
　　被　　　告　丙○○
　　訴訟代理人　辛○○
　　被　　　告　甲○○
　　訴訟代理人　丁○○
　　訴訟代理人　黃茂松律師
右當事人間分割共有物事件，本院於民國九十三年十一月十七日言詞辯論終結，判決
如左：
    主    文
原告與被告己○○、乙○○、甲○○共有坐落彰化縣員林鎮○○段二一地號、地目田
、面積０．０五八八公頃土地，分割為如附圖方案一所示：編號１部分面積０．０一
一一六八公頃分歸原告取得；編號２部分面積０．０一一一六八公頃分歸被告己○○
取得；編號３部分面積０．０一一一六九公頃分歸被告乙○○取得；編號５部分面積
０．０一四九一三公頃分歸被告甲○○取得；編號４部分面積０．０一０三八二公頃
由兩造按原應有部分比例共同取得，供道路使用。被告甲○○應補償原告、被告己○○、被告乙○○如附表一所示之金額。
原告與被告己○○、丙○○、乙○○共有坐落彰化縣員林鎮○○段二三地號、地目田
、面積０．二五一四公頃土地，分割為如附圖方案一所示：編號６部分面積０．０五
００一六公頃分歸被告丙○○取得；編號７部分面積０．０五００一六公頃分歸頃被
告乙○○取得；編號８部分面積０．一０００三公頃分歸原告及被告己○○取得，按
原應有部分比例保持共有；編號９部分面積０．０五一三三八公頃由兩造按原應有部
分比例共同取得，供道路使用。原告及被告己○○應分別補償被告丙○○、乙○○如
附表二所示之金額。
訴訟費用由原告、被告己○○、被告乙○○各負擔三一０二０分之七七五五，被告甲○○負擔三一０二０分之一四七０，被告丙○○負擔三一０二０分之六二八五。
    事實及理由
一、原告主張：坐落彰化縣員林鎮○○段二一地號、地目田、面積０‧０五八八公頃
    土地為原告與被告己○○、乙○○、甲○○共有，應有部分各四分之一；同段二
    三地號土地、地目田、面積０．二五一四公頃土地為原告與被告己○○、丙○○
    、乙○○共有，應有部分各四分之一。系爭二筆土地並未訂有不分割契約，亦未
    約定不分割期限，且無因物之使用目的不能分割之情形，因無法達成協議分割，
    爰依民法第八百二十三條第一項、第八百二十四條第二項之規定，請求裁判分割
    。又系爭二一地號土地之使用地類別為丁種建築用地，不受農業發展條例第十六
    條耕地分割之限制，系爭二三地號土地係農業發展條例修正前共有之耕地，原告
    與被告己○○分割後願保持共有，則該土地開闢共有道路通行，亦與農業發展條
    例第十六條規定無違，爰請求依附圖方案一分割，並依鑑定報告互為補償等語。
    並聲明：如主文第一、二項所示。
二、被告方面：
　(一)被告己○○表示：同意系爭二三地號土地分割後與原告保持共有，系爭二筆土地
    均同意依附圖方案一分割，並依鑑定報告補償。另系爭二三地號土地開設四公尺
    道路即可，舖設道路之費用與本件無關等語。
  (二)被告乙○○辯稱：對系爭二一地號土地分割方法無意見，對系爭二三地號開闢道
    路之寬度無意見，但希望能分在方案上被告丙○○之位置，以與系爭二一地號土
    地靠近，便於使用，本件應依鑑定結果補償等語。並聲明：同意分割。
　(三)被告丙○○、甲○○辯稱：同意系爭二一地號土地依附圖方案一分割，惟該土地
    鄰接彰化縣員東路二段二巷，市價每坪約新台幣（下同）六萬元，員東路為員林
    鎮○○道路，靠近員東路二段二巷之土地價值增值潛力大，裡地價值才比較低，
    華聲企業發展鑑定顧問有限公司（下稱華聲公司）之不動產鑑定報告書對於系爭
    二一地號土地裡地鑑價勘估之路線價每坪單價四萬八千元、巷道價每坪單價四萬
    四千元、裡地價每坪單價四萬二千元、角地價每坪單價四萬八千八百元，顯屬偏
    低，且路線價以裡地價每坪才相差四千元，亦屬偏低，致被告甲○○應補償補償
    原告及被告己○○、乙○○之金額偏高，顯不足採。又系爭二一地號土地係全體
    共有人委託被告甲○○辦理變更為丁種建築用地，被告甲○○共支出費用約十五
    萬元，應由兩造按應有部分比例負擔，否則，希望能不互為補償。另系爭二三地
    號土地長度長達一三０．七七公尺（南邊為一二七．一六公尺），應開闢六公尺
    寬道路，以利將來土地利用，且日後如變更為建築用地，依建築技術規則第三條
    之一規定，長度一三０公尺以上之通路寬度必須為六公尺才可申請建築執照，若
    現預留六公尺寬之道路，共有人可向政府機關申請舖設產業道路以利通行，如不
    舖設道路，將來會產生爭端，且裡地沒有道路可通行，故應依附圖方案二分割為
    適當，該方案舖設六公尺寬道路所需費用約為五十八萬五千元，亦應由兩造按應
    有比例負擔等語。
三、得心證之理由：
  (一)按各共有人，得隨時請求分割共有物。但因物之使用目的不能分割或契約訂有不
    分割之期限者，不在此限。又分割之方法，不能協議決定者，法院得因任何共有
    人之聲請，命為分配。民法第八百二十三條第一項、第八百二十四條第二項分別
    定有明文。查原告主張系爭二一地號土地為原告與被告己○○、乙○○、甲○○
    共有，應有部分各四分之一；系爭二三地號土地為原告與被告己○○、丙○○、
    乙○○共有，應有部分各四分之一。系爭土地並未訂有不分割契約，亦未約定不
    分割期限，且無不能分割之情形，惟未能協議分割等事實，業據原告提出土地登
    記謄本為證，且為被告所不爭執，並經本院勘驗屬實，應堪認為真實。從而，原
    告依上開規定，請求判決分割共有物，核無不合，應予准許。
  (二)查系爭土地二一地號土地略呈方形，東邊面臨道路，其上有被告甲○○之鐵皮工
    廠及被告丙○○、甲○○之二樓磚造建物，系爭二三地號土地為長方形，西邊面
    臨道路，其上有原告及被告己○○之鐵皮屋及四樓建物，系爭二筆土地隔有同段
    二二地號土地，並未相鄰等情，業經本院會同彰化縣員林地政事務所人員勘驗屬
    實，分別製有勘驗筆錄及複丈成果圖在卷可稽。本院認為：
　1.系爭二一地號土地為被告甲○○及丙○○所使用，其上被告甲○○之工廠及建物
    面積已逾依其應有部分得分配面積甚多，就建物之經濟價值而言，該鐵皮工廠應
    無保留之必要。依附圖方案一分割，分割後之地形為方形或長方形，有利分割後
    土地之使用，而因分割後之各筆土地並非均面臨道路，應留設巷道供裡地通行之
    用，並由共有人按原應有部分比例繼續維持共有之必要，則分割後，原告及被告
    己○○、乙○○分得位置均面臨東邊道路，被告甲○○分得位置，亦得由開設之
    共有道路出入，並無通行問題，其二層樓建物亦得以保留，兩造並均同意依該方
    案分割。是本院審酌上情，認為系爭二一地號土地依附圖方案一分割，應屬公平
    合理，應為可採。
  2.又系爭二三地號土地如何分割，業據原告及被告丙○○分別提出附圖方案一、二
    之分割方法，該二分案之分割方法、分配位置均相同，分割後之土地均長方形，
    原告及被告己○○之建物並得以保留，而因分割後之各筆土地並非均面臨道路，
    亦有留設共有道路供裡地通行之必要，兩造並均同意開闢共有道路，而無通行問
    題，有爭執者為該土地分割後開設之道路寬度以四公尺或六公尺為宜？查系爭二
    三地號土地為農業發展條例所定之耕地，有原告所提土地登記謄本可按，而該土
    地西邊面臨道路為浮圳路之巷道，圖面寬度約為二公尺，亦有後附分割方案圖供
    參，則系爭土地之用途及週邊道路之寬度觀之，開設四公尺寬道路，應足供通行
    使用。至被告丙○○雖主張依系爭二三地號土地之深度及日後變更地目為建築用
    地時之發展需要，應以開設六公尺寬道路為適當，各共有人並應支付開闢道路之
    費用云云，然系爭二三地號土地日後是否變更為建築用地，並未可知，尚難以此
    為開設道路之標準，其請求各共人在本件分割共有物事件，給付將來開闢道路之
    費用，亦屬無據。另被告乙○○雖主張應分配在分割方案所示被告丙○○之分配
    ，以靠近系爭二一地號土地，便於使用云云，惟系爭二筆土地並未相鄰，且被告
    乙○○並非分在系爭二一地號土地西邊，縱其分配在系爭二三地號土地東邊，其
    分配之二筆土地亦非僅間隔同段二二地號土地，尚無調整其分配位置之必要。是
    本院審酌上情，認為系爭二三地號土地，應以附圖方案一較為適當。
　(三)未按以原物為分配時，如共有人中，有不能按其應有部分受分配者，得以金錢補
    償之，民法第八百二十四條第二項定有明文。又法院裁判分割共有物，除應斟酌
    各共有人之利害關係，及共有物之性質外，尚應斟酌共有物之價格，倘共有人中
    有不能按其應有部分受分配，或所受分配之不動產，其價格不相當時，法院非不
    得命以金錢補償之，則有最高法院五十七年台上字第二一一七號判例可稽。查：
  1.系爭二一地號土地分割後，被告甲○○分配面積較其按應有部分分配面積增加，
    原告及被告己○○、甲○○分配面積均減少，惟被告甲○○既辯稱其分配位置較
    不具經濟價值，應有鑑定之必要等語，則該土地之分配面積既有不符，位置亦不
    相同，堪認各共人取得土地之價值應非相當。另系爭二三地號土地，原告及被告
    己○○分得之土地面臨西邊巷道及分割後南邊開設之道路，相較於被告丙○○、
    乙○○分配之位置僅面臨南邊開設之道路而言，因分配位置之不同，價較亦有出
    入。嗣經本院囑託華聲公司鑑定，該公司依鄰近地價，並根據當地里鄰環境、交
    通情況、公共設施、使用現況、經濟發展及房地產交易現況等因素鑑定結果，系
    爭二一地號土地分割後，被告甲○○分配土地之價值大於其應分配土地價值，原
    告及被告己○○、乙○○均小於應分配土地價值，被告甲○○應分別補償原告、
    被告己○○、被告乙○○如附表一所示之金額。另系爭二三地號土地，依附圖方
    案一分割，經華聲公司鑑定結果，原告及被告己○○分配土地之價值大於其應分
    配土地價值，被告丙○○、乙○○則小於應分配土地之價值，原告及被告己○○
    應分別補償被告丙○○、乙○○如附表二所示之金額。
  2.原告及被告己○○、乙○○對上開鑑定結果均無意見，被告丙○○、甲○○雖辯
    稱：系爭二一地號土地面臨東邊部分土地價值高，裡地價值較低，鑑定報告對系
    爭二一地號土地鑑定價值偏低，且路線價以裡地價每坪才相差四千元，亦屬偏低
    ，致被告甲○○應補償補償原告及被告己○○、乙○○之金額偏高云云。然查，
    系爭二一地號之公告現值為每平方公尺三千七百元，有土地登記謄本可稽，而前
    揭華聲公司之鑑定結果，系爭二一地號土地之路線價、巷道價、裡地價均大於公
    告現值；又系爭土地區域內之土地大部分仍以農業使用為主，建物用地較少，路
    線價與巷道價之差距不大，且該土地臨接道路為六公尺寬，而分割巷道為四公尺
    寬，相差不大等情，亦經鑑定報告記載甚明，尚難認鑑定報告為不合理，被告丙○○、甲○○既未證明該土地實際價值為何，其上開所辯，應屬主觀認知差異，
    尚無可採。至被告甲○○雖另辯稱其受其他共有人委託辦理系爭二一地號土地變
    更使用種類所支出之費用，應由各共有按應有部分比例負擔，否則，希望能不互
    為補償云云，然此為原告所否認，且被告甲○○縱有支出上開費用，其於本件訴
    訟請求其他共有人給付上開費用，並無所據，其因此其在系爭二一地號土地分割
    後，毋庸補償其他共有人云云，亦無可取。是系爭土地分割後各有人分配之面積
    及價值既有有異，依前揭說明，自有互為補償之必要，爰參酌上開華聲公司鑑定
    結果，命分配之土地價值較高之共有人，以金錢補償分配後土地較值較低之其他
    共有人。
　(四)綜上所述，系爭二一地號土地應分割為如主文第一項所示，系爭二三地號土地，
    應分割為如主文第二項所示。
四、訴訟費用負擔之依據：民事訴訟法第七十八條、第八十條之一、第八十五條第一
    項但書，判決如主文。
中　　　華　　　民　　　國　　九十三　　年　　 十二　 　月　　三十一　　日
                                    臺灣彰化地方法院民事第二庭
~B法　　　官　羅秀緞
右為正本係照原本作成。
如對本判決上訴須於判決送達後廿日內向本院提出上訴狀。
中　　　華　　　民　　　國　　九十三　　年　　 十二　　 月　　三十一 　 日
~B法院書記官　邱柏滄
~F0
~T40
  附表一
┌─────┬───────┬───────┬─────────┐
│姓　名　  │    庚○○    │    己○○    │    乙○○　      │
│          │    (-85781)  │    (-97562)  │    (-64241)      │
├─────┼───────┼───────┼─────────┤
│甲○○    │      85781   │      95762   │      64241       │
│(+247584) │              │              │                  │
├─────┴───────┴───────┴─────────┤
│註：「十」表示分配土地價值大於應有部分土地價值，應付補償金額。│
│    「一」表示分配土地價值小於應有部分土地價值，應受補償金額。│
└───────────────────────────────┘
　附表二
┌─────┬───────┬───────┐
│姓　名　　│    庚○○    │    己○○    │
│          │    (+52154)  │    (+52154)  │
├─────┼───────┼───────┤
│甲○○    │      29982   │      29982   │
│(-59964)  │              │              │
├─────┼───────┼───────┤
│乙○○    │      22172   │      22172   │
│(-44344)  │              │              │
├─────┴───────┴───────┤
│註：同附表一                              │
└─────────────────────┘
